【裁判字號】    90,上訴,761
【裁判日期】    900817
【裁判案由】    違反山坡地保育利用條例等
【裁判全文】
臺灣高等法院臺南分院刑事判決            九十年度上訴字第七六一號      Ｇ
      上  訴  人  臺灣台南地方法院檢察署檢察官
      被      告  庚  ○  ○
右上訴人因被告違反山坡地保育利用條例等案件，不服臺灣台南地方法院八十九年度
訴字第五八八號中華民國九十年四月六日第一審判決（起訴案號：臺灣台南地方法院
檢察署八十九年度偵字第四一七八號），提起上訴，本院判決如左：
      主      文
上訴駁回。
      事      實
一、庚○○係晟昱企業行之實際負責人，向台南縣政府申請在台南縣白河鎮○○○段
    木屐寮小段六四一─一號山坡地保育區土地內進行土石採取，經臺南縣政府於民
    國（以下同）八十七年三月十日核發土石採取許可證，同年十月九日核發土石採
    取場登記證。卻未依照水土保持法、土石採取規則、露天採礦採掘面規劃原則、
    水土保持技術規範，以及上開採土場申請許可之土石採取計劃書、水土保持計劃
    書上之規定，於採取土石須由上往下採階梯式開採，並應嚴格控制，於採土邊界
    預留一定距離，人工邊坡高度超過五公尺者，以階段式開採為原則，每垂距五公
    尺高度，設置寬度不得小於一點五公尺之平台，平台之降坡以百分之一至百分之
    三為原則，且每五個平台中，至少有一平台寬度不得小於三公尺，單一採掘面之
    高度應在十公尺以下，坡度在六十五度以下，於邊坡應設置截水道，並作好植被
    ，同時於開採前應設置合乎規格之沈沙池與滯洪池等水土保持管理及維護設施，
    並作好綠化植被，以避免開採時及開採後之水土流失。竟於採取土石時，為獲得
    較多土石及節省成本，並未照規定及核定土石採取計劃、水土保持計劃之設計，
    任意採取，並超過採取許可之範圍，未擬具水土保持計劃，超挖至未經許可之同
    地段號其他範圍，以及同地段六三四之五（甲○○所有）、之三四（己○○所有
    ）、之三十（丙○○所有），六三六之五（乙○○等二人所有），及糞箕湖小段
    二─二Ａ等私有土地（丁○○等人所有）（詳附圖），超挖面積約二萬平方公尺
    （木屐寮小段超挖部分超過該地號被挖掘部分一半以上，約七千至八千平方公尺
    ，其餘部分約一萬二千七百十三平方公尺，超挖部分估計約二萬平方公尺），且
    未有適當水土保持處理，導致沖蝕溝遍布，土場最外緣崩塌嚴重，原設截水溝已
    刷深成大型蝕溝，下方形成大坑洞，土場左側殘壁十四公尺高度，無階梯式開採
    ，坡度達七十度，右側殘壁則因為順向坡，經開採坡腳而崩落，且無任何沈砂池
    及滯洪池之防災措施，致生嚴重水土流失。
二、案經臺灣臺南地方法院檢察署檢察官自動檢舉偵查起訴。
      理      由
一、訊據被告庚○○矢口否認有何違反山坡地保育利用條例或水土保持法之犯行，辯
    稱：伊委託上久工程顧問公司規劃並向臺南縣政府申請土石採取，經縣府核准後
    在許可範圍內開挖結果，發現現場與設計不符，且為順向坡，土方嚴重滑落崩塌
    ，並無故意超挖。伊旋即停工，並向縣府申請變更設計，並經縣府函文同意變更
    。後因縣府爆發承辦人員與設計單位間違法情事，縣府始撤銷被告之許可證云云
    。又稱：伊是第一次從事這個工作，伊有將資料交給顧問公司，不知道他們沒有
    考量到順向坡的問題，才會造成崩塌的情形，伊不是故意的等語。惟查：
  (一)本案被告向臺南縣政府申請在台南縣白河鎮○○○段木屐寮小段六四一─一號山
    坡地保育區土地內進行土石採取，經臺南縣政府於八十七年三月十日以（八七）
    府農保字第四三一一之八函核發土石採取許可證，同年十月九日以（八七）府農
    保字第一八一三八八號函核發土石採取場登記證。臺南縣政府於八十八年一月二
    十七日前往勘查結果，發現被告有開挖方式不當，造成殘壁斷面縱深；界樁
    未標示清楚，有超挖之嫌；未依核定水土保持計畫設置臨時性沈沙池等若干缺
    失，爰於八十八年二月二日以（八八）府農保字第二０二七一號函勒令被告停工
    。被告始於八十八年二月九日以晟土字第０二０一號函向臺南縣政府申請變更設
    計。臺南縣政府八十八年五月二十五日再度前往現場會勘。會勘結論就原設計開
    採範圍內之民宅部分、雞舍部分建議不宜向下開採，而應由雞舍上方既成農路經
    東方開採較符合實際。並附帶決議認：「倘經查明未違反土石採取規則第三十五
    條規定，得依土石採取規則第二十四條第三項規定辦理（得以變更計畫辦理），
    並檢附具體變更理由」。嗣臺南縣政府於八十八年八月五日再度前往會勘結果，
    則認被告開採範圍已超越核准範圍，違反土石採取規則第三十七條第一項第二款
    規定，乃於八十八年八月十六日以（八八）府農保字第一四四六００號函撤銷被
    告之土石採取許可證等情，有臺南縣政府九十年三月二日九十府農保字第二五四
    五三號函及所附卷宗可憑。綜上卷證觀之，臺南縣政府係於八十八年一月二十七
    日主動前往現場勘查，發現被告有上開違反行為，乃勒令被告停工，並非被告因
    自行開挖結果，發現與原設計不符，主動報請停工，變更設計甚明。此外，臺南
    縣政府八十八年五月二十五日會勘結果，亦未逕予准許被告變更設計，實際上被
    告確有超挖之事實，故予撤銷土石採取許可。被告辯稱臺南縣政府業已核准變更
    設計云云，顯屬其個人主觀上之認知，自非足採。
  (二)被告超挖範圍多達二公頃，而被告向臺南縣政府申請核准開挖之範圍，亦僅二點
    一六八六公頃，此有臺南縣政府核發之土石採取證附卷可佐。被告超挖之面積幾
    與核准面積相同，被告辯稱係因順向坡開挖後自然崩塌至鄰地云云，顯然無稽。
    次查，被告於開採計畫核准之後，並未委請地政機關到場定界樁，此為被告所供
    承。臺南縣政府八十八年一月二十七日勘查結果，亦認被告開採範圍界樁不清楚
    ，已如上述。證人即設計規劃之上久工程顧問公司郭建志於原審亦證稱：釘樁必
    須有公權力才有辦法做，我們只是做第一階段可行性評估申請等語。足見被告實
    際上並未委請地政機關到場定界甚明。被告遽行開採，且開採面積幾乎為核准範
    圍之二倍，足見被告故意超挖，以節省成本及獲取大量土石，甚為顯然。
  (三)此外，被告未依核定之水土保持計畫設置臨時沈沙池，違反水土保持法及相關法
    令，已經臺南縣政府於八十八年一月二十七日會勘時查明。另證人即經濟部水土
    保持局技正陳有著於原審證稱：「現場是有違反水土保持技術規範，按技術規範
    規定如果有人工邊坡應該要有緩衝帶，要有排水溝、沈沙池、截洩溝、滯洪池。
    現場有沈沙池，我並不清楚該沈沙池是否有該功能，但我觀察該沈沙池的大小並
    不夠大，現場並沒有排水溝，而且現場有一部分沒有按階段開挖．．．最後的殘
    壁必須做階梯式，但被告並沒有做。依規定水應該順著排水溝流向沈沙池，但現
    場並沒有排水溝，所以有很多沖蝕溝」等語。此外，並經檢察官會同台灣省農林
    廳水土保持局（現為經濟部水土保持局）、台南縣政府農業局水土保持課、白河
    鎮公所、白河地政事務所、白河分局、台南市調查站到現場勘驗明確，有勘驗筆
    錄在卷可憑，復有該土石場之土石採取計劃書、水土保持保持計劃書節錄影本、
    水土保持局八十八年十一月二十九日八八水保利字第八八○一五六○號函附本案
    之勘查報告、現場照片、錄影帶等以及採土部分套上申請部分之土地複丈成果圖
    、超挖部分土地之土地登記簿謄本等附卷可稽。並經證人即臺南縣政府農業局承
    辦人戊○○、超挖部分土地之所有人甲○○、乙○○、己○○、丁○○證述屬實
    。被告超挖部分土地及未依核定計畫實施水土保持之處理與維護自明。且依現場
    照片所示，現場沖蝕溝遍布，土場最外緣崩塌嚴重，原設截水溝已刷深成大型蝕
    溝，下方形成大坑洞，土場左側殘壁十四公尺高度，顯已致水土流失亦明。是被
    告違反山坡地保育利用條例及水土保持法罪行，事證明確，堪予認定。
二、核被告庚○○未依核定計畫實施水土保持之處理與維護，致生水土流失，所為係
    犯水土保持法第三十三條第三項之罪。公訴人認被告所為同時觸犯水土保持法第
    三十三條第三項及山坡地保育利用條例第三十五條第一項第一款、第三項罪嫌，
    應優先適用水土保持法之特別法即山坡保育利用條例第三十五條第一項第一款。
    惟依水土保持法第一條第二項之規定，水土保持法應係屬山坡地保育利用條例之
    特別法（最高法院八十八年度台非字第二七八號判決參照），應優先適用水土保
    持法第三十三條第三項規定。起訴法條容有未洽，應予變更。
三、原審適用水土保持法第三十三條第三項，刑法第十一條前段、第四十一條第一項
    前段，罰金罰鍰提高標準條例第二條之規定，並審酌被告尚無前科紀錄，犯罪之
    動機、目的、手段，及其品性、生活狀況、智識程度、犯罪所生之損害，及犯罪
    後態度等一切情狀，量處有期徒刑六月，並諭知易科罰金之折算標準。本院經核
    原審認事用法並無不當，量刑亦屬妥適。檢察官上訴意旨以原審僅處被告有期徒
    刑六月並諭知易科罰金，換算罰金不過十六萬餘元，被告繳納罰金後，依然坐享
    數百萬元以上之暴利，而環境之破壞已難回復，原審量刑失出云云。乃就原判決
    依職權之適法行使及已審酌說明之事項指摘為不當，非有理由，應予駁回。
據上論結，應依刑事訴訟法第三百六十八條，判決如主文。
本案經檢察官吳忠賢到庭執行職務。
中    華    民    國      九十      年      八      月        十七      日
                                  臺灣高等法院臺南分院刑事第三庭
                                      審判長法官  黃    崑    宗
                                            法官  楊    省    三
                                            法官  林    勝    木
右正本證明與原本無異。
如不服本判決，應於判決送達後十日內向本院提出上訴狀，其未敘述理由者並應於提
出上訴狀後十日內向本院補提理由書（應附繕本)。
                                      法院書記官  吳    秋    賢
中    華    民    國      九十      年      八      月      二十      日
附錄法條：
水土保持法第三十三條第三項：
第一項第二款情形，致生水土流失或毀損水土保持之處理與維護設施者，處六月以上
五年以下有期徒刑，得併科新台幣六十萬元以下罰金；因而致人於死者，處三年以上
十年以下有期徒刑，得併科新台幣八十萬元以下罰金；致重傷者，處一年以上七年以
下有期徒刑，得併科新台幣六十萬元以下罰金。


司法院資訊處製作；財團法人民間司法改革基金會備份。
